ACORDAO-COMPLETO-2359459

ACÓRDÃO 4469/2019 ATA 22/2019 - SEGUNDA CÂMARA

VISTOS, relatados e discutidos estes autos que tratam, nesta fase processual, de Recurso de Reconsideração em face do Acórdão 6882/2018-TCU-Segunda Câmara, da relatoria do Ministro Aroldo Cedraz,
ACORDAM os Ministros do Tribunal de Contas da União, em sessão da 2ª Câmara, ante as razões expostas pelo Relator, em:
9.1 conhecer do recurso de reconsideração interposto pelo Sr. Davi Gilmar de Abreu Souza, com fundamento no art. 285 do Regimento Interno, para, no mérito, negar-lhe provimento;
9.2 dar ciência da presente deliberação ao interessado e ao Sr. Procurador da República no Rio Grande do Sul Harold Hoppe.

Recurso de reconsideração contra decisão que julgou as contas do recorrente irregulares, condenou-o em débito e aplicou-lhe multa em razão de irregularidades detectadas na prestação de contas dos recursos públicos federais aplicados no âmbito dos Programas de Proteção Básica e de Proteção Social Especial.

Segunda Câmara

Município de Charqueadas (RS).

3. Responsáveis/Recorrentes:
3.2. Responsável: Davi Gilmar de Abreu Souza (CPF XXX.274.570-XX)
3.3. Recorrente: Davi Gilmar de Abreu Souza (CPF XXX.274.570-XX).

13.1. Ministros presentes: Ana Arraes (Presidente), Aroldo Cedraz e Raimundo Carreiro (Relator).
13.2. Ministro-Substituto convocado: Augusto Sherman Cavalcanti.
13.3. Ministros-Substitutos presentes: Marcos Bemquerer Costa e André Luís de Carvalho.

ACORDAO-COMPLETO-2390759

Acórdão de Relação 727/2020 - Segunda Câmara

Acórdão de Relação

RAIMUNDO CARREIRO

Ministro Aroldo Cedraz.

Trata-se de Recurso de Reconsideração interposto pelo Sr. Davi Gilmar de Abreu Souza, na condição de Prefeito de Charqueadas (RS) , em face do Acórdão 6882/2018-TCU-Segunda Câmara, da relatoria do Ministro Aroldo Cedraz (peça 27) . 
DECISÃO RECORRIDA
O acórdão recorrido tratou de tomada de contas especial instaurada em razão de não ter ficado comprovada a boa e regular execução de recursos federais transferidos ao município à conta do  Programa de Proteção Básica (PPS) e do Programa Social Especial (PSE) , com recursos do Fundo Nacional de Assistência Social, para a prestação de serviços de proteção social básica, incluindo serviços socioeducativos para jovens de 15 a 17 anos, e de serviços de proteção social especial, incluindo serviços de erradicação do trabalho infantil, no valor de responsabilidade da União de R$ 68.625,60 (peça 1, p. 22/24) .
 O Tribunal decidiu (peça 27) : 
ACORDAM os Ministros do Tribunal de Contas da União, reunidos em Sessão da 2ª Câmara, ante as razões expostas pelo Relator, em:
9.1. com fundamento nos arts. 1º, inciso I, 16, inciso III, alíneas "a" e "c", 19, caput, e 23, inciso III, da Lei 8.443, de 16/7/1992, julgar irregulares as contas do Sr. Davi Gilmar de Abreu de Souza (CPF XXX.274.570-XX) , condenando-o ao pagamento das quantias a seguir indicadas, acrescidas da atualização monetária e de juros de mora, calculados a partir das datas especificadas até a da efetiva quitação, nos termos da legislação em vigor, fixando-lhe o prazo de 15 (quinze) dias, a contar do recebimento da notificação, para que comprove perante o Tribunal (art. 214, inciso III, alínea "a", do Regimento Interno/TCU) o recolhimento da dívida ao Fundo Nacional de Assistência Social (FNAS) :
                    TRIBUNAL DE CONTAS DA UNIÃO	TC Processo 007.035/2016-0
	Data
	Valor (R$) 

	14/01/2010
	1.460,00

	24/02/2010
	1.460,00

	24/03/2010
	1.460,00

	16/04/2010
	1.460,00

	19/05/2010
	1.460,00

	11/06/2010
	1.460,00

	07/07/2010
	1.460,00

	11/08/2010
	1.460,00

	09/09/2010
	1.460,00

	11/10/2010
	1.460,00

	17/11/2010
	1.460,00

	30/12/2010
	1.460,00

	30/12/2010
	6.300,00

	02/02/2010
	2.989,60

	05/03/2010
	1.000,00

	24/03/2010
	1.000,00

	12/04/2010
	1.000,00

	13/05/2010
	1.000,00

	14/06/2010
	1.000,00

	14/07/2010
	1.000,00

	06/08/2010
	1.000,00

	09/09/2010
	1.000,00

	13/10/2010
	1.000,00

	09/11/2010
	1.000,00

	09/12/2010
	1.000,00

	14/01/2010
	1.568,00

	24/02/2010
	1.568,00

	24/03/2010
	1.568,00

	12/04/2010
	1.568,00

	11/05/2010
	1.568,00

	11/06/2010
	1.568,00

	07/07/2010
	1.568,00

	11/08/2010
	1.568,00

	09/09/2010
	1.568,00

	25/10/2010
	1.568,00

	23/11/2010
	1.568,00

	31/12/2010
	1.568,00

	14/01/2010
	1.000,00

	24/02/2010
	1.000,00

	Data
	Valor (R$) 

	25/03/2010
	1.000,00

	14/04/2010
	1.000,00

	13/05/2010
	1.000,00

	11/06/2010
	1.000,00

	08/07/2010
	1.000,00

	11/08/2010
	1.000,00

	23/09/2010
	1.000,00

	14/10/2010
	1.000,00

	17/11/2010
	1.000,00

	30/12/2010
	1.000,00

9.2. aplicar ao Sr. Davi Gilmar de Abreu de Souza (CPF XXX.274.570-XX) , com base no art. 57 da Lei 8.443/1992, c/c o art. 267 do Regimento Interno do TCU, multa no valor de R$ 15.000,00 (quinze mil reais) , com a fixação do prazo de 15 (quinze) dias, a contar da notificação, para que comprove perante o Tribunal (art. 214, inciso III, alínea "a", do Regimento Interno/TCU) , o recolhimento da dívida aos cofres do Tesouro Nacional, atualizada monetariamente desde a data deste Acórdão até a do efetivo recolhimento, se for paga após o vencimento, na forma da legislação em vigor;
9.3. autorizar, desde logo, nos termos dos arts. 26 e 28, inciso II, da Lei 8.443/1992:
9.3.1. o pagamento das dívidas em até 36 (trinta e seis) parcelas mensais e consecutivas, se solicitado pelo responsável e se o processo não tiver sido remetido para cobrança judicial, fixando-se o vencimento da primeira parcela em 15 (quinze) dias, a contar do recebimento da notificação, e o das demais a cada 30 (trinta) dias, devendo incidir sobre cada uma delas os encargos legais devidos, na forma prevista na legislação em vigor, sem prejuízo ao vencimento antecipado do saldo devedor em caso de não comprovação do recolhimento de qualquer parcela, conforme prevê o art. 217, § 2º, do Regimento Interno deste Tribunal;
9.3.2. a cobrança judicial das dívidas, caso não atendida a notificação;
9.4. nos termos do art. 16, § 3º, da Lei 8.443/1992, e do art. 209, § 7º, do Regimento Interno-TCU, encaminhar cópia desta deliberação à Procuradoria da República no Estado do Rio Grande do Sul, para adoção das medidas que entender cabíveis;
9.5. arquivar os presentes autos, com base no art. 169, inciso III, do Regimento Interno/TCU.
Os fundamentos da citação do recorrente são os que se seguem (peça 11, p. 1/3) :
[...] O débito é decorrente da não comprovação da boa e regular aplicação dos recursos, ante omissão da apresentação do Parecer do Conselho Municipal de Assistência Social acerca da Avaliação referente ao cumprimento das metas físicas e financeiras contidas no Plano de Ação, no que diz respeito aos recursos originados do Fundo Nacional de Assistência Social - FNAS para a execução dos Serviços de Proteção Social Básica e Proteção Social Especial no âmbito do município de Charqueadas/RS, no exercício de 2010:
[...]
Informo que a demonstração da correta aplicação dos recursos perante este Tribunal deve ocorrer por meio da apresentação de documentação probatória das despesas efetuadas, tais como notas fiscais, recibos, processos de pagamento, extratos bancários da conta específica (recursos federais transferidos e contrapartida) e da aplicação financeira, processos licitatórios, contratos e termos de adjudicação e homologação, bem como documentos que comprovem a execução do objeto do convênio.
ADMISSIBILIDADE
A Serur, ao promover o exame preliminar de admissibilidade do recurso interposto, concluiu por que fosse conhecido, nos termos do art. 32, I e do art. 33 da Lei n.º 8.443, de 1992, c/c o art. 285 do Regimento Interno (peça 44) . 
ANÁLISE DE MÉRITO 
A seguir, com fundamento no art. 1º, § 3º, inciso I, da Lei nº 8.443, de 1992, transcrevo excerto do exame da matéria tratada nos autos levado a efeito pela Secretaria de Recursos (Serur) à peça 50, ratificado pelo titular da unidade técnica à peça 52.
HISTÓRICO
2.	O Ministério do Desenvolvimento Social e Combate à Fome (MDS) instaurou processo de Tomada de Contas Especial (TCE) em face de irregularidades detectadas na prestação de contas dos recursos públicos federais aplicados no âmbito dos Programas de Proteção Básica e de Proteção Social Especial pelo então Prefeito Municipal de Charqueadas/RS, Davi Gilmar de Abreu de Souza. O Fundo Nacional de Assistência Social (FNAS) repassou R$ 83.913,17 para serem aplicados nos mencionados programas, no entanto, desse montante, R$ 15.287,51 dizem respeito a recursos que não são de responsabilidade do FNAS, o que importa no montante de montante de recursos remanescentes geridos pelo gestor final dos recursos da ordem de R$ 68.625,60, cujas parcelas constam discriminadas à peça 1, p. 22-24.
2.1.	Após o regular processamento da TCE em sua fase interna (peça 1) , os autos foram encaminhados à Secretaria de Controle Externo no Estado do Rio Grande do Sul (Secex/RS) que, em face da não comprovação da boa e fiel aplicação dos recursos, propôs a citação do mencionado responsável (peças 8-10) tendo em vista a seguinte ocorrência (peça 11) :
 (...) O débito é decorrente da não comprovação da boa e regular aplicação dos recursos, ante omissão da apresentação do Parecer do Conselho Municipal de Assistência Social acerca da Avaliação referente ao cumprimento das metas físicas e financeiras contidas no Plano de Ação, no que diz respeito aos recursos originados do Fundo Nacional de Assistência Social - FNAS para a execução dos Serviços de Proteção Social Básica e Proteção Social Especial no âmbito do município de Charqueadas/RS, no exercício de 2010:
[vide descritivo de piso/intervenção, ordem bancária, data e valor à peça 11, p. 1-2].
2.2.	As alegações de defesa do responsável foram apresentadas à peça 23. A unidade técnica de origem procedeu à análise de toda documentação e não as acolheu à defesa apresentada, propondo que as contas dos responsáveis fossem julgadas irregulares, com a imputação de débito pela integralidade dos recursos pelos quais ele foi citado (peças 24-25) . O Ministério Público junto a este Tribunal (MP/TCU) emitiu parecer ratificando aquele entendimento (peça 26) .
2.3.	Em 31/7/2018, acolhendo os pareceres da Secex/RS e do MP/TCU, foi prolatado o Acórdão 6882/2018-TCU-Segunda Câmara, nos termos transcritos no subitem 1.1 deste Exame. 
2.4.	Irresignado com o desfecho desse julgado, o ora recorrente interpõe recurso de reconsideração o qual se passa a analisar.
EXAME DE ADMISSIBILIDADE
3.	Reitera-se o exame de admissibilidade (peças 44-45) em que se propôs o conhecimento do recurso com a concessão de efeito suspensivo aos itens 9.1, 9.2 e 9.3 e 9.3.2 do acórdão recorrido. Por meio de despacho (peça 47) , aquele exame foi ratificado pelo relator do recurso, Ministro José Múcio Monteiro.
EXAME DE MÉRITO
4.	Delimitação
4.1.	Constitui objeto do presente exame analisar:
	a) em sede preliminar:
a.1) se, à míngua de provas suficientes quanto à existência do débito, restam atendidos os pressupostos de constituição e de validade deste processo;
a.2) se incide prescrição quanto ao débito imputado ao responsável;
	b) no mérito:
b.1) se os documentos juntados aos autos têm o condão de comprovar que a prestação de contas dos recursos geridos pelo responsável está em conformidade com os normativos vigentes e, por via de consequência, acaba por afastar o dever de se promover o ressarcimento ao Erário das parcelas de débito a ele imputadas; e
b.2) se o acórdão recorrido infringiu os dispositivos da Lei de Introdução das Normas do Direito Brasileiro.
5.	Pressupostos da TCE
5.1.	O recorrente advoga que não estão presentes nos autos os pressupostos de constituição e de validade processual desta TCE. Com efeito (peça 42, p. 3-5) :
	a)  não há provas nos autos sobre o dano, limitando-se à assertiva sobre a ausência de extratos bancários;
	b) a responsabilidade atribuída ao responsável foi de natureza unicamente objetiva e não houve qualquer evidência sobre a existência de dolo ou má-fé, restando ausente a comprovação do binômio ilegalidade-lesividade para a obrigação de ressarcimento;
c)  eventuais erros na prestação de contas do repasse efetuado, ou em sua execução, não ensejam, por si sós, elementos aptos à imputação de débito;	
	d) inexistiu desvios de dinheiro público e os valores recebidos foram utilizados em prol da comunidade municipal de Charqueadas. Não houve prejuízo, dano, desfalque ou diminuição irregular de renda ou patrimônio de outrem; e
	f) não foi dada fiel observância ao que dispõe os arts. 2°, caput, e 5°, incisos I e II, da IN/TCU 71/2012 quanto à comprovação da ocorrência de dano.
	Análise:
5.2.	Não assiste razão ao recorrente quanto à preliminar invocada.
5.3.	Consta notificação do responsável para apresentar comprovantes de despesas, extratos bancários e demais elementos para a verificação da análise sobre a prestação de contas dos recursos em discussão (peça 1, p. 50-56) , providência essa não atendida por ele na fase interna do processo de TCE. O mencionado ato omissivo acabou por materializar a proposta de sua citação perante este Tribunal nos termos lançados pela unidade técnica de origem (peças 3-5) .
5.4.	Sobreveio a defesa apresentada pelo recorrente (com elementos documentais complementares - peça 23) a qual foi analisada e rejeitada pela Secex/RS, assinalando, em síntese, as seguintes impropriedades:
	a) ausência de extratos bancários da conta específica de movimentação dos recursos o que impediu de averiguar o nexo causal entre comprovantes de despesas e origem dos recursos;
	b) ordens de pagamentos cuja fonte de receita é do Programa de Erradicação do Trabalho Infantil (PETI) ;
	c) comprovantes de despesas relacionados a outro programa, o de Segurança Alimentar Municipal;
	d) parte dos recursos geridos (R$ 18.816,00, oriundos da Proteção Social Especial - Piso de Transição de Média Complexidade) foram destinados à Associação de Pais e Amigos dos Excepcionais de Charqueadas (entidade já beneficiária de recursos federais específicos) , no âmbito da Proteção Social à Pessoa com Deficiência, caracterizando transferência de responsabilidade pela aplicação de recursos por mero repasse de recursos mediante convênio. Mesma ocorrência em relação aos recursos, no montante de R$ 15.476,00, destinados ao Lar Esperança e Sabedoria oriundos do Piso de Transição de Média Complexidade;
	e) não se pode presumir que tais entidades tenham gerido regularmente tais recursos, uma vez que a sua forma de aplicação está definida na Portaria MDS 440/2005, a qual não prevê esse tipo de descentralização;
	f) não demonstração da posição financeira no encerramento do exercício para fins de comprovação da existência de saldo a ser disponibilizado para o exercício seguinte; e
	g) omissão do Parecer do Conselho Municipal de Assistência Social de Charqueadas/RS acerca do comprimento das metas físicas e financeiras do Plano de Ação.
5.5.	Conforme se verifica, são diversas impropriedades e irregularidades que não deixam qualquer dúvida quanto à responsabilidade do recorrente. O polo passivo desta TCE, no qual figura Davi Gilmar de Abreu de Souza, legítimo ex-Prefeito Municipal de Charqueadas/RS, resta suficientemente caracterizado.
5.6.	Quanto ao débito, foi elaborada planilha à peça 3, p. 2-3 (com base em cópia da lista de ordens bancárias emitidas pelo Sistema SUAS Web, peça 1, p. 22-23) , na qual constam todos os valores e datas das respectivas parcelas de débito imputadas ao recorrente. Ressalte-se que, ao contrário do defendido pelo recorrente, ao receber e gerir recursos públicos, exsurge o dever de prestar contas desses mesmos recursos. Se tal obrigação é realizada de forma deficiente, o efeito é, sim, a presunção de prejuízo ao Erário, não havendo necessidade deste órgão de controle de provar a existência de desfalque ou de ocorrência fraude quanto à destinação final deles.
5.7.	Entende-se, assim, que restam devidamente caracterizados os pressupostos da regular constituição e da validade processuais desta TCE.
6.	Prescrição do débito
6.1.	Em outra preliminar, o recorrente defende que as presentes contas devam ser arquivadas por ter havido a incidência de prescrição quinquenal sobre as parcelas de débito a ele imputadas asseverando que (peça 42, p. 8-9) :
a) o Supremo Tribunal Federal, em sede de julgamento de repercussão geral (RE 669.069) fixou o Tema 666 que dispõe que é prescritível a ação de reparação de danos à Fazenda Pública decorrente de ilícito civil;
b) assim, deve ser aplicado ao presente caso concreto o disposto no art. 1° do Decreto 20.910/1932 que fixa em cinco ano aquele prazo prescricional;
c)  inaplicável o Tema 897 daquele mesmo tribunal uma vez que a natureza deste processo não é de improbidade administrativa; e
d) o TRF da Quarta Região tem precedente no sentido de que a interpretação do disposto no § 5° do art. 37 da CF/1988, sobre a imprescritibilidade das ações de ressarcimento ao Erário, deve ser restritiva. 
	Análise:
6.2.	Essa preliminar também não deve prosperar.
6.3.	Persiste no âmbito deste Tribunal os termos da Súmula TCU 282, de 15/9/2012, "As ações de ressarcimento movidas pelo Estado contra os agentes causadores de danos ao erário são imprescritíveis". Dessa forma, a matéria já se encontra pacificada, sobretudo pelo fato de que restou fundamentado em precedente do Supremo Tribunal Federal, no âmbito do MS 26.210, relatoria do ministro Ricardo Lewandowski. 
6.4.	Quanto à incidência da repercussão geral julgada pelo Supremo Tribunal federal e defendida pelo recorrente no âmbito do RE 669.069, verifica-se que não se aplica à presente TCE uma vez que não se discute a ocorrência de ilícito civil. O que está sendo objeto de apreciação no âmbito daquela corte é o RE 636.886, onde já houve, em decisão preliminar, reconhecimento de efeito de repercussão geral (DJe de 4/10/2016) , sob a então relatoria do Ministro Teori Zavascki, que exarou despacho nos seguintes termos:
 (...) 
Para efeito do § 5º do art. 1.035 do CPC, determino a suspensão do processamento de todas as demandas pendentes em tramitação no território nacional, mas exclusivamente aquelas em que esteja em debate a prescrição do pedido de ressarcimento ao erário baseado em título de Tribunal de Contas. 
6.5.	Em função daquela decisão, torna-se inaplicável o precedente judicial do TRF-4 invocado pelo recorrente. Assim, até que sobrevenha decisão de mérito do STF, no âmbito do RE 636.886, em homenagem ao princípio da separação de instâncias, há que ser preservada a competência constitucional do Tribunal de Contas da União quanto à verificação da regularidade na aplicação de recursos federais, em especial, quanto ao já que foi decidido na supracitada Súmula TCU 282 que fixa o entendimento pela imprescritibilidade do débito.
7.	Regularidade da prestação de contas
7.1.	No mérito, o recorrente alega que os documentos juntados aos autos são suficientes para atestar a boa e regular aplicação dos recursos e, por via de consequência, inexiste qualquer parcela de débito a ser ressarcida, ressaltando que foi evidenciado que os valores geridos foram integralmente utilizados no objeto do repasse (peça 42, p. 6) .
Análise:
7.2.	Também não assiste razão ao recorrente quanto ao mérito de suas razões recursais.
7.3.	Os fundamentos fático-jurídicos do acórdão recorrido residem na análise da defesa apresentada pelo recorrente (sintetizados no item 5.4 deste Exame) , os quais foram acolhidos e ratificados, de forma expressa, no âmbito do voto condutor do acórdão recorrido (peça 28, p. 1, itens 4 e 5) .
7.4.	O recorrente se limitou a apresentar defesa indireta alegando, em cota simples, que os elementos contidos nos autos atestam a regular prestação de contas. Reapreciando os elementos contidos nos autos, não se pode acolher essa alegação, pois:
	a) sem os extratos bancários não há meios de atestar o vínculo de nexo causal entre recursos recebidos e que deveriam ser aplicados no objeto de sua finalidade;
	b) os comprovantes de despesas apresentados se relacionam a programas diversos das ações previstos no âmbito do Programa de Proteção Social básica e do Programa de Proteção Social Especial, Portaria MDS 440/2005;
	c) não se tem elementos aptos a atestar que as entidades sociais recebedoras de parte dos recursos deram regular destinação às finalidades do programa em discussão;
	d) se desconhece informações sobre o saldo remanescente ao final do exercício;
	e) persiste a omissão quanto ao parecer do conselho municipal de assistência social; e
	f) não houve a apresentação de justificativa plausível para a não apresentação de todos os documentos exigidos pelos órgãos de controle acerca do processo de prestação de contas dos recursos em questão.
7.5.	Não é demais assinalar que competiria ao recorrente apresentar comprovantes documentais que fossem aptos a operar efeitos impeditivos, modificativos ou extintivos dos fundamentos constituidores do débito, nos termos do entendimento de que se extrai do Acórdão 1522/2016-TCU-Plenário (relatoria do Ministro Benjamin Zymler) :
A distribuição do ônus probatório nos processos de fiscalização do TCU segue a disciplina do art. 373 da Lei 13.105/2015 (CPC) , aplicada às peculiaridades da atividade de controle externo, competindo: a) à unidade técnica do Tribunal demonstrar os fatos apurados nas fiscalizações, mediante a juntada das evidências que os suportam; b) aos órgãos fiscalizados e aos terceiros interessados provar os fatos impeditivos, modificativos ou extintivos do direito do Estado de obter ressarcimento e/ou punir a prática de ato ilegal, ilegítimo e antieconômico que lhes fora atribuída pelo corpo instrutivo do Tribunal.
7.6.	Tal incumbência processual não foi realizada, não se verificando razões para, sequer, mitigar o débito imputado ao recorrente.
8.	Invalidade do acórdão recorrido
8.1.	O recorrente alega, por fim, que o acórdão recorrido deve ser invalidado por ter infringido os arts. 20 e 22 da Lei de Introdução das Normas do Direito Brasileiro, na medida em que não foram consideradas as consequências práticas da decisão e não se pode mais aplicar penas com base na responsabilidade objetiva sem que seja demonstrada a culpa subjetiva do responsável (peça 42, p. 68) .
	Análise:
8.2.	Não assiste razão ao recorrente.
8.3.	Para melhor análise, transcreve-se o disposto no art. 20 do Decreto-Lei 4.675/1942, dispositivo incluído pela Lei 13.665/2018:
Art. 20.  Nas esferas administrativa, controladora e judicial, não se decidirá com base em valores jurídicos abstratos sem que sejam consideradas as consequências práticas da decisão.                    
Parágrafo único. A motivação demonstrará a necessidade e a adequação da medida imposta ou da invalidação de ato, contrato, ajuste, processo ou norma administrativa, inclusive em face das possíveis alternativas.
8.3.1.	Conforme se pode observar, o ato proferido por este Tribunal por meio do acórdão recorrido, que se traduziu em julgamento irregular de contas, imputação de parcelas de débitos e a aplicação da multa ao recorrente, com base em apresentação de prestação de contas da gestão dos recursos públicos em discussão sem que reflita a boa e fiel regularidade na aplicação dos recursos públicos em questão, não configura julgamento que possa ser juridicamente enquadrável como um "valor abstrato" aludido naquele dispositivo legal. O ato irregular ocorreu e surtiu seus deletérios efeitos conforme já analisado no item 5 deste Exame quando da fixação da responsabilidade do recorrente para figurar nestes autos e pelos valores das parcelas de débito de valores que ele geriu.
8.3.2.	Ademais, as consequências práticas em desfavor do recorrente (mérito do julgamento das contas, ressarcimento ao Erário e aplicação da pena de multa) decorrem diretamente de comandos legais expressos na Lei 8.443/1992 e na Constituição Federal (arts. 70 e 71) , conforme apontados lançados no acórdão condenatório (vide item 1.1 deste Exame) , medidas tais que prescindem da demonstração de necessidade (julgamento de contas) e da adequação (ressarcimento do Erário e punição do agente infrator) por serem emanadas da própria razão de ser de existência de um órgão de controle externo da administração pública federal. 
8.3.3.	Aliás, o único de juízo de discricionariedade adotado no âmbito do acórdão recorrido reside na decisão em se aplicar a pena de multa ao recorrente e, nesse contexto, este Tribunal entendeu pelo seu cabimento por não vislumbrar motivação suficiente, produzida pelo responsável, apta a excluir a sua responsabilidade ou mitigar o valor do débito a ele imputado.
8.3.4.	Por fim, a responsabilização objetiva alegada pelo recorrente não pode ser considerada uma hipótese jurídica abstrata. Esclareça-se que o recorrente figura nestes autos não pela condição objetiva de ter exercido o cargo de prefeito municipal, mas pela condição subjetiva de ter gerido recursos públicos. Dito por outras palavras, nem aplicável seria o conteúdo do dispositivo legal em discussão. 
8.4.	Transcreve-se de igual forma o disposto no art. 22 do mesmo normativo:
Art. 22.  Na interpretação de normas sobre gestão pública, serão considerados os obstáculos e as dificuldades reais do gestor e as exigências das políticas públicas a seu cargo, sem prejuízo dos direitos dos administrados.
§ 1º Em decisão sobre regularidade de conduta ou validade de ato, contrato, ajuste, processo ou norma administrativa, serão consideradas as circunstâncias práticas que houverem imposto, limitado ou condicionado a ação do agente.
§ 2º Na aplicação de sanções, serão consideradas a natureza e a gravidade da infração cometida, os danos que dela provierem para a administração pública, as circunstâncias agravantes ou atenuantes e os antecedentes do agente.
§ 3º As sanções aplicadas ao agente serão levadas em conta na dosimetria das demais sanções de mesma natureza e relativas ao mesmo fato.
8.4.1.	As eventuais circunstâncias que impuseram, limitaram ou condicionaram a ação do responsável, ora recorrente, não foram arguidas e nem trazidas por ele em suas razões recursais na forma documental. 
8.4.2.	A pena de multa aplicada no âmbito do acórdão recorrido, no valor de R$ 15.000,00, se deu em patamares mínimos uma vez que, nos termos do art. 57 da Lei 8.443/1992, representa montante percentual inferior a 11% sobre a dívida atualizada monetariamente, no valor de R$ 139.097,32 (R$ 15.000,00 dividido por R$ 139.097,32 multiplicado por 100 o que resulta, aproximadamente, em 10,78% - vide peça 36, p. 4, em relação ao valor atualizado da dívida) . 
8.4.3.	Por fim, em relação ao que dispõe o parágrafo terceiro do art. 22 em discussão, como o débito não é solidário e que cada caso concreto reflete uma realidade única, entende-se inaplicável o referido dispositivo in casu.
8.5.	Assim sendo, ao contrário do que alega o recorrente, entende-se que foi dada fiel observância no âmbito do acórdão recorrido aos mencionados dispositivos legais da Lei de Introdução às normas do Direito Brasileiro. 
 CONCLUSÃO
9.	Das análises anteriores, conclui-se que:
a) constatadas, de um lado, a legitimidade do responsável em figurar nestes autos pela incontroversa gestão dos recursos públicos e, de outro, a discriminação de todas as ordens bancárias (com os respectivos valores e datas transferidas ao prefeito da municipalidade) com a imputação de prática de ato omissivo quanto à boa e regular aplicação daqueles mesmos recursos, restam devidamente caracterizados os pressupostos de constituição e validade processual desta TCE;
b) tendo em vista que o Supremo Tribunal Federal não julgou o mérito da Repercussão Geral da decisão liminar proferida no RE 636.886, entende-se que prevalece, de forma plena, os regulares efeitos do disposto na Súmula TCU 282 quanto à imprescritibilidade das ações de ressarcimento ao Erário;
c) não foram apresentados novos documentos ou razões de direito aptas a desconstituir ou tornar ineficaz os fundamentos do acórdão recorrido, expressamente lançados no voto condutor do julgado; e
d) o acórdão não violou os artigos 20 e 22 da Lei de Introdução das normas do Direito Brasileiro.
9.1.	Com base nessas conclusões e reconhecendo que restam válidos todos os pressupostos de constituição e validade desta TCE, propõe-se que seja negado provimento ao presente recurso, ressaltando-se que a prestação de contas constante nos autos não é apta a atestar a boa e regular aplicação dos recursos em discussão. 
PROPOSTA DE ENCAMINHAMENTO
10.	Ante o exposto, propõe-se, com base no art. 32, inciso I, e 33 da Lei 8.443/1992:
	a) conhecer o recurso de reconsideração, para, no mérito, negar-lhe provimento; e
b)  dar ciência ao recorrente, aos demais interessados e ao Procurador-chefe da Procuradoria da República no Estado do Rio Grande do Sul do acórdão que vier a ser proferido.
PARECER DO MINISTÉRIO PÚBLICO
O Ministério Público, à peça 53, manifestou-se de acordo com a proposta de encaminhamento alvitrada pela unidade técnica.
Destaco trecho de seu parecer:
6.	Impende reforçar que a jurisprudência da Corte de Contas é firme em respeitar a responsabilidade subjetiva dos agentes, responsabilizando-os objetivamente apenas quando assim a lei expressamente o determinar, o que não se deu no caso em tela (Acórdão n.º 1.882/2018-TCU-2.ª Câmara, relator Min. Augusto Nardes, Acórdão 627/2018-TCU-Plenário, relator Min. Marcos Bemquerer, Acórdão 2665/2017-TCU-Plenário, relatora Min. Ana Arraes, Acórdão n.º 119/2018-TCU-2.ª Câmara, relatora Min. Ana Arraes) .
7.	No caso concreto, o aspecto subjetivo da condenação é que, ao incorrer em ilícito (deixar de comprovar a boa e regular gestão dos recursos repassados) , contra o agente passou a pesar a presunção relativa de culpa subjetiva, culpa "contra legem" ou "in re ipsa", da qual o recorrente não se desincumbiu de afastar, nem originalmente na sua defesa nem na peça recursal.
8.	De fato, diante dessa presunção de culpa, caberia ao recorrente, não só o ônus de comprovar a eventual correção do seu ato (comprovar a boa e regular gestão - aspecto objetivo da responsabilização) como, na impossibilidade de o fazê-lo, demonstrar que teria agido sem dolo e sem culpa (aspecto subjetivo da responsabilização) , ônus do qual, repise-se, ele não se desincumbiu.
É o Relatório.

Gladimir Chiele (OAB/RS 41.290)

Procuradora-Geral Cristina Machado da Costa e Silva.

RECURSO DE RECONSIDERAÇÃO. TOMADA DE CONTAS ESPECIAL. PROGRAMA DE PROTEÇÃO SOCIAL BÁSICA E PROGRAMA DE PROTEÇÃO SOCIAL ESPECIAL. NÃO COMPROVAÇÃO DA BOA E REGULAR APLICAÇÃO DOS RECURSOS GERIDOS. CONTAS IRREGULARES. DÉBITO. MULTA. AUSÊNCIA DE ELEMENTOS SUFICIENTES PARA ALTERAR A DECISÃO. CONHECIMENTO. NÃO PROVIMENTO.

TOMADA DE CONTAS ESPECIAL (TCE)

Secretaria de Recursos (Serur).

Atuo por força do art. 152 do Regimento Interno.
O recurso de reconsideração interposto pelo Sr. Davi Gilmar de Abreu Souza, pode ser conhecido, uma vez que foram atendidos os requisitos de admissibilidade previstos para a espécie no art. 285 do Regimento Interno. Quanto ao mérito, nego-lhe provimento. Vejamos.
A Tomada de Contas Especial, julgada mediante o Acórdão 6882/2018-TCU-Segunda Câmara, da relatoria do Ministro Aroldo Cedraz, tratou de irregularidades na aplicação de recursos federais, pelo Município de Charqueadas (RS) , destinados à execução de ações do Programa de Proteção Básica (PPS) e do Programa Social Especial (PSE) no valor de R$ 68.625,60.
Foram julgadas irregulares as contas do ex-Prefeito, condenado ao pagamento de débito no valor de total transferido e de multa de R$ 15.000,00. A decisão deveu-se a não terem sido apresentados documentos que comprovassem o bom e regular uso dos recursos.
A unidade técnica concluiu que o responsável não trouxe nenhum elemento que elidisse as irregularidades verificadas. Propôs a manutenção da decisão.
O Ministério Público acolheu as conclusões alcançadas pela unidade técnica. Deixou consignadas considerações sobre à responsabilização do ex-Prefeito. Registrou que pesa contra o recorrente a presunção relativa de culpa subjetiva, culpa contra legem ou in re ipsa, devido a sua conduta ilícita. Segundo o Parquet, caberia ao recorrente comprovar a eventual correção de seu ato ou demonstrar que teria agido sem dolo e sem culpa, ônus de que não se teria desincumbido.
Considerando que o recorrente não trouxe aos autos elementos que elidissem as irregularidades verificadas, acolho as conclusões oferecidas, as quais adoto como razões para decidir. 
Com efeito, as preliminares levantadas pelo recorrente não o socorrem. O fato de a prestação de contas não ter comprovado a regular utilização de recursos públicos é suficiente para a caracterização do débito. A responsabilidade pela irregularidade também está adequadamente atribuída, sem violação de quaisquer normas legais. A prescrição do direito de cobrança do débito não opera neste caso, que envolve ressarcimento ao Erário, de acordo com jurisprudência pacífica desta corte.
Quanto à regularidade dos gastos, realmente, não há nos autos os documentos necessários à sua comprovação. Em destaque, a falta dos extratos da conta específica impede a comprovação do nexo de causalidade entre a utilização dos recursos recebidos e a execução do objeto.
Registro que processo apenso TC Processo 034.426/2018-3, da relatoria do Ministro Aroldo Cedraz, trata de solicitação de cópia deste processo e de cadastramento como signatário para vista eletrônica dos autos por parte do Sr. Procurador da República no Rio Grande do Sul Harold Hoppe. Tal solicitação foi atendida, em 19/10/2018, por meio do Ofício n.º 1.311/201/-TCU/Secex-RS. Cabe informar o Procurador desta decisão, em respeito ao interesse demonstrado pelo processo.
Face ao exposto, Voto por que o Tribunal adote o Acórdão que ora submeto à consideração deste Colegiado.
TCU, Sala das Sessões Ministro Luciano Brandão Alves de Souza, em 2 de julho de 2019.
RAIMUNDO CARREIRO 
Relator